【裁判字號】    89,上訴,1909
【裁判日期】    890322
【裁判案由】    常業重利
【裁判全文】
臺灣高等法院臺中分院刑事判決                  八十九年度上訴字第一九九號
    上  訴  人
    即  被  告  戊○○
右上訴人，因被告常業重利案件，不服臺灣臺中地方法院八十九年度訴字第二一號，
中華民國八十九年三月二十二日第一審判決（起訴案號：臺灣臺中地方法院檢察署八
十八年度偵字第二一００六號），提起上訴，本院判決如左：
    主  文
原判決關於戊○○部分撤銷。
戊○○共同以乘他人急迫貸以金錢，而取得與原本顯不相當之重利為常業，處有期徒
刑捌月。
扣案帳冊拾本、租車切結書參張、機車買賣合約書肆張、放款一覽表貳張，均沒收。
    事  實
一、緣葉文吉（經原審判決有期徒刑一年緩刑三年，已確定）自民國（下同）八十八
    年六月底起，在台中市○○○街一一八號開設「汎美機車租賃行」（下稱汎美租
    賃行），基於常業重利之犯意，假借機車租賃或買賣之名，行借貸金錢之實，並
    以每月新臺幣（下同）三萬元之薪資或每件抽取百分之二十為佣金之方式，分別
    僱用與其有共同犯意聯絡及行為分擔之戊○○（以詹慶龍之名義印製名片，曾於
    八十七年八月十三日因重利罪，經臺灣彰化地方法院判處有期徒刑一年，緩刑三
    年確定，現仍緩刑中）、洪欣杰（以洪志華之名義印製名片，經原審判決有期徒
    刑八月緩刑二年，已確定）為業務員，從事接聽電話、散發廣告、洽辦放款取息
    及辦理機車過戶等業務，戊○○等三人經營方式為散發內容為「（汽）機車租賃
    ，政府立案，正派經營，現辦現領，免押免保，電話（○四）0000000」
    之小廣告，並自八十八年七月六日起，在聯合報上刊登內容為「機車借款，政府
    立案，合法經營，電（○四）0000000」之小啟廣告，以招徠需款週轉陷
    於急迫情形之不特定人，並貸予所需求之小額金錢，其借貸方式表面上由客戶出
    售中古機車予汎美租賃行，其等再假藉機車買賣價金之名，交付實為借款之金額
    與客戶，客戶則須另行簽立租車切結書及本票作為擔保，而以此種「先售後租」
    之名義，行借貸金錢之實，其利息計算，係按每借款一萬元，日息自五十元至一
    百元不等，每十日或十五日或三十日為一期，而取得與原本顯不相當之重利，並
    均恃以維生而為常業。前後計有乙○○、庚○○、丙○○、辛○○、丁○○五人
    ，因陷於急迫情形而以如附表所示之計息方式，貸借如附表所示之金錢並繳付利
    息，迨於八十八年七月三十日十七時許，乙○○因無力繼續負擔高額利息而報警
    ，經警於上址由戊○○自櫃檯抽屜內取出乙○○借款時所交付之機車行車執照、
    身分證及本票時當場查獲，並扣得戊○○等三人所有供犯罪所用之帳冊十本、租
    車切結書三張、機車買賣合約書四張、放款一覽表二張，以及其他人所簽之本票
    、行車執照等物。
二、案經臺中市警察局移送臺灣臺中地方法院檢察署檢察官偵查起訴。
    理  由
一、訊據上訴人即被告（下稱被告）戊○○，固坦承有於同案被告葉文吉所開設之汎
    美租賃行工作，並被警當場查獲之情事，惟矢口否認有上開共同常業重利犯行，
    並辯稱伊僅係利用服役前之短暫時間在該租賃行，從事機車買賣過戶事宜等工作
    ，伊不知悉汎美租賃行係假機車租賃或買賣之名，行借貸金錢之實云云。惟查：
(一)同案被告葉文吉，對於其所開設上開汎美租賃行，係假借機車租賃或買賣之名，
    行借貸金錢之實等行為，迭據其於偵審中供承不諱，核與前來借款之證人乙○○
    、辛○○、庚○○、丁○○、丙○○於警訊時所證述借貸情形大致相符，復有帳
    冊十本、租車切結書三張、機車買賣合約書四張、放款一覽表二張及本票、行車
    執照等物扣案可資佐證，是同案被告葉文吉上開自白，核與事實相符，已堪採信
    。又同案被告葉文吉於警訊時供稱員工連其合計三人，另二人為戊○○洪欣杰，
    偵審中供稱雇用二人，並無名片上之「許世強」「陳詠誥」之人，其有接洽丁○○之業務云云（參見核退卷五八三號十五頁背面，偵查卷八七頁，原審卷十八、
    四九頁），又於本院八十九年十二月七日調查時，自行到庭為被告作證時，亦證
    稱「我有做才沒上訴」、「在庭之乙○○辛○○有借錢，丁○○沒有」、「只有
    叫戊○○幫忙，每月三萬元，戊○○其他家人並沒有參與」等語在卷，益見同案
    被告葉文吉於警訊、偵查中及原審之供詞，堪予採信，是該汎美租賃行確有從事
    地下錢莊放貸之情事，洵堪認定。
(二)同案被告洪欣杰於警訊中供承「汎美租賃行負責人為葉文吉，我們有刊登廣告，
    名稱是『機車借款，政府立案，合法經營，電話（○四）0000000』，我
    們的做法是遇有急需借貸之人，即要他將所有之車輛行照交出，並簽下機車買賣
    合約書、租車契約書及本票後，才將錢借出」、「我和戊○○負責業務‧‧‧平
    時我和戊○○就到外面散發廣告‧‧‧我辦好資料後，就交給葉文吉審核‧‧‧
    我們是做原車可用，頭一期之利息就事先扣下來」云云在卷，且對警員訊以有關
    被害人乙○○借款情形，坦白供承「沒錯，這件是我負責，我對外均以『洪志華
    』自稱，且印有名片，戊○○對外之化名為詹慶龍，也印有名片」、「乙○○有
    繳納二期利息」、「我是於八十八年六月二十八日加入，迄今日被查獲為止共接
    了二件，另一件為辛○○」云云（參見偵查卷二四、二五頁），嗣於檢察官訊問
    時，雖改稱「先向客人買機車‧‧‧再出租給客人」云云，但對檢察官所訊問警
    訊筆錄內容是否實在時？則明確供述：內容實在（參見核退三五五號卷十一頁）
    ，核與證人乙○○、辛○○於警訊時所證述向汎美租賃行借貸情形大致相符，復
    有上開帳冊、租車切結書、機車買賣合約書、放款一覽表、支票及行車執照等物
    扣案可證。而同案被告葉文吉，亦於警訊時供述汎美租賃行僅有四部機車（參見
    核退五八三號卷十五頁），再參諸偵查卷附汎美租賃行照片，其內部面積不大，
    規模極小，如僅以租賃機車為營業，豈有同時僱用二名之業務人員，並僅處理機
    車過戶事宜之理？可見同案被告洪欣杰偵查中上開改稱之詞，難以採信，亦不足
    為被告戊○○之有利認定。
(三)被告戊○○雖辯稱伊僅負責辦理機車過戶事宜，不知汎美租賃行實係從事放貸業
    務云云。但被告於警訊時供稱「我在汎美租賃行顧店，有人拿錢來公司還，我收
    下來將相關證件還對方」、「在該公司服務約二十天‧‧‧言明一個月薪資三萬
    元」等語在卷（參見偵查卷二九頁背面）。且依同案被告葉文吉、洪欣杰前揭供
    詞，已足認被告戊○○確與同案被告洪欣杰均為汎美租賃行之業務員，且兩人之
    計酬方式有別。又依前所述，同案被告葉文吉既坦承上開汎美租賃行實係假機車
    租賃或買賣之名，行借貸金錢之實，則被告戊○○身為汎美租賃行業務人員，並
    曾散發廣告及接洽客戶即證人丁○○，而證人乙○○因無力繼續負擔高額利息經
    報警後，證人乙○○至汎美租賃行表示前來還款時，復係由被告戊○○自汎美租
    賃行櫃檯抽屜內取出乙○○借款時所交付之機車行車執照、身分證及本票，而為
    警當場查獲，此復據證人乙○○於本院八十九年十二月七日調查時證稱屬實，更
    有當場查扣之帳冊十本、租車切結書三張、機車買賣合約書四張、放款一覽表二
    張等在卷可憑，則被告戊○○果不知汎美租賃行實係假機車租賃或買賣之名，行
    借貸金錢之實，豈有於乙○○前來表示還款時，自上址櫃檯抽屜內取出借款相關
    契據之理？且被告前於八十七年間，甫因重利罪，經臺灣彰化地方法院判處有期
    徒刑一年緩刑三年確定，現仍緩刑中，其當無不知何為重利之行為，佐以伊所印
    製之名片為「詹慶龍」之名義（參見偵查卷三一頁），並於原審供稱該名片有放
    在店內（參見原審卷四九頁），顯與伊之姓名有所不符，則伊所辯不知汎美租賃
    行從事放貸業務，當日係經同事交待而取出文件被警查獲，伊不知該文件內容云
    云，無非係卸責之詞，不足採信。且證人己○○即被告母親於本院八十九年十一
    月二十三日調查時所供八十八年七月三十日被警查獲之證詞，無從為被告有利之
    認定。
(四)同案被告葉文吉於警訊時供稱丙○○辛○○庚○○三人係其所洽辦云云，核與庚○○辛○○二人於警訊及辛○○於本院八十九年十二月七日調查時指稱情節相符
    （參見核退五八三號卷十六、二十至二二頁），亦與丙○○於警訊所供伊向該汎
    美租賃行綽號阿烈男子接洽告貸，在場之戊○○洪欣杰等人是否為員工，伊不知
    情，有見過該戊○○在店內，該阿烈之年籍亦不清楚之情節吻合（參見偵查卷三
    八頁），並有該庚○○辛○○所書之機車買賣合約書、租車切結書在卷可佐，可
    見該三人確有急迫而向被告等人告貸之情事。又被害人丁○○於警訊時及本院八
    十九年十二月七日調查時，就其向被告戊○○接洽而受害事實，指稱甚詳在卷（
    參見核退五八三號卷十八頁），並有機車買賣合約書可憑，核與同案被告葉文吉
    當庭所供情節大致相符，是被告戊○○與同案被告葉文吉將二萬元借予證人丁○○，並收取利息六千元（一期一個月計算），由被告與丁○○向當舖取回該機車
    再交回該汎美租賃行抵押之犯行，亦堪認定，則證人葉文吉雖於本院供稱該丁○○並未向其等借錢云云，核係迴護、卸責之詞，難以採為被告有利之認定。且證
    人丁○○於本院所供付息四千元，後改稱只拿到二千元云云，核與警訊時所供六
    千元顯有不同，本院綜合各情，認應以警訊所供為可採，併此敘明。再者，證人
    即被害人乙○○於警訊時及本院八十九年十二月七日調查時，就其向同案被告洪
    欣杰借貸後要返還本金遭拒，因而報警查獲之情事，指訴歷歷在卷，並有買賣合
    約書、切結書在卷可稽，則其指稱遭受地下錢莊剝削之情事，顯堪認定，是該五
    人上開被害之事證，至為明確，均堪認定。雖證人丙○○、庚○○二人經本院傳
    喚無著或未能出庭應訊，亦無礙上開明確事實之認定。至其餘之楊秋田陳彥廷張
    政益洪紹萍許孟雪等人之買賣合約書等，雖經警方扣案在卷，但警方並未傳喚查
    證，檢察官兩次退卷後之起訴書且未載明該等人被害，放款一覽表之梁世玉王振
    雲陳萬清等人，或無住址可供傳喚或未被警方移送，而被告與同案被告葉文吉、
    洪欣杰等人於警訊時均未陳稱其他人係被害人，則該等人之憑證何因在同案被告
    葉文吉上開汎美租賃行，實難遽以推定，更難推論該等人亦係被告常業重利之被
    害人，從而本件之犯罪事證已臻明確，被告上開所辯云云，核係卸責之詞，礙難
    採信，被告上開共同犯行，要堪認定。
二、按刑法上所謂常業犯，係指反覆以同種類行為為目的之社會活動之職業性犯罪而
    言，亦即恃此犯罪以維生，且是否以該收入為唯一之謀生職業，則非所問（參見
    最高法院八十五年台上字第五一０號判例意旨）。本件被告戊○○與同案被告葉
    文吉、洪欣杰二人，假借機車租賃或買賣之名，行借貸金錢之行為，其利息按每
    借款一萬元，日息自五十元至一百元不等計算，每十日或十五日或三十日為一期
    ，顯係反覆實施以取得與原本顯不相當之重利，並以之為常業。核被告所為，係
    犯刑法第三百四十五條之常業重利罪。其與同案被告葉文吉、洪欣杰二人間，均
    有犯意之聯絡及行為之分擔，應以共同正犯論處。原審經審理結果，認被告罪證
    明確，予以論科，固非無見。但原審於事實欄認定綽號『阿烈』者係共同正犯，
    與起訴書所載有不同，而於理由內且未說明認定該阿烈為共犯之依據，更於理由
    欄者僅認定被告戊○○、葉文吉、洪欣杰三人為共同正犯，自有未合。又重利罪
    以取得顯不相當之重利為構成要件，自應於事實欄明白認定何人為被害人，且於
    理由欄說明認定之證據，但原判決於事實欄載明被害人乙○○等人，而未將借款
    人詳如放款一覽表，引為判決之附件，又該借款人是否全係被害人，未於理由欄
    說明，且未調查證據認定之，該部分事實之認定，顯有未合，亦嫌無憑，自應以
    本院調查認定者為準。被告提起上訴，否認有上開犯行，固難採取而為無理由，
    但原判決被告此部分既有上開可議，即屬無可維持，應由本院就該部分撤銷改判
    。爰審酌被告戊○○趁人急迫之際，貸放款項而收取高利，對社會金融及經濟秩
    序產生危害，被告戊○○僅為受雇員工，但被告戊○○甫於八十七年八月十三日
    因重利罪，經臺灣彰化地方法院判處有期徒刑一年，緩刑三年確定，尚在緩刑期
    間，有本院被告全國前案紀錄表在卷可參，雖不構成累犯，惟其不知悔改，竟再
    犯本罪等一切情狀，量處如主文第二項所示之刑，以示懲儆。又扣案之帳冊十本
    、租車切結書三張（丁○○部分，沒有切結書。丙○○部分，則合約書、切結書
    均沒有）、機車買賣合約書四張、放款一覽表二張，為同案被告葉文吉所有，且
    供其與被告洪欣杰、戊○○三人共同犯重利罪所用之物，爰依刑法第三十八條第
    一項第二款之規定，宣告沒收之。至其他人楊秋田等人所簽發之本票等證物，尚
    難認定係被告供犯罪所用之物，而被害人辛○○五人所簽本票，係供擔保借款之
    使用，於借款人返還借款時，即需交還借款人，應非屬被告所有，另現金二萬三
    千元，亦無證據可供證明為被告等人犯罪所得，爰不予宣告沒收，均附此敘明。
據上論斷，應依刑事訴訟法第三百六十九條第一項前段、第三百六十四條、第二百九
十九條第一項前段，刑法第二十八條、第三百四十五條、第三十八條第一項第二款，
罰金罰鍰提高標準條例第一條前段，判決如主文。
本案經檢察官甲○○到庭執行職務
中      華      民      國    九十    年      一      月      十一      日
                                臺灣高等法院臺中分院刑事第二庭
                                      審判長法  官  羅  禮  政
                                            法  官  陳  欣  安
                                            法  官  蔡  聰  明
右正本證明與原本無異。
如不服本判決應於收受送達後十日內向本院提出上訴書狀，其未述上訴之理由者並
得於提起上訴後十日內向本院補提理由書（均須按他造當事人之人數附繕本）。
                                            書記官    瑞  芳
中      華      民      國      九十      年      一      月    十二    日
刑法第三百四十五條：
以犯前條之罪為常業者，處五年以下有期徒刑，得併科三千元以下罰金。
附表：
┌──┬────┬────┬────┬─────────────────┐
│編號│ 借款人 │借款金額│借款日期│     繳付利息及備註               │
├──┼────┼────┼────┼─────────────────┤
│ 一 │ 乙○○ │ 四萬元 │88.6.30 │十五日為一期付息六千元。共付二期。│
├──┼────┼────┼────┼─────────────────┤
│ 二 │ 丙○○ │ 一萬元 │88.7月初│十日為一期付息一千元。共付二期。  │
├──┼────┼────┼────┼─────────────────┤
│ 三 │ 辛○○ │ 一萬元 │88.7.21 │十五日為一期付息一千元。計付一期。│
├──┼────┼────┼────┼─────────────────┤
│ 四 │ 庚○○ │ 四萬元 │88.7.19 │十日為一期付息二千元。計付一期。  │
├──┼────┼────┼────┼─────────────────┤
│ 五 │ 丁○○ │ 二萬元 │88.7.5  │三十日為一期付息六千元。計付一期。│
└──┴────┴─────────┴─────────────────┘
                                                                      Ｄ


司法院資訊處製作；財團法人民間司法改革基金會備份。
